臺灣高等法院民事判決
109年度上字第1199號
上  訴  人  游純銘  
            張孝彥  


共      同
訴訟代理人  連堂凱律師
            陳育騰律師                      
被  上訴人  蕭淑郁  
訴訟代理人  王迪吾律師
            邱仁楹律師
上列當事人間請求塗銷抵押權登記等事件，上訴人對於中華民國
109年7月24日臺灣臺北地方法院109年度訴字第1924號第一審判
決提起上訴，本院於110年6月23日言詞辯論終結，判決如下：
    主      文
上訴駁回。
第二審訴訟費用由上訴人負擔。
    事實及理由
一、被上訴人主張：上訴人游純銘（下逕稱其名，與張孝彥合稱
    上訴人）於民國101年初向伊借款新臺幣（下同）296萬6,05
    2元後拒絕清償，經本院於106年8月29日以106年度上更㈠字
    第52號民事判決，判命游純銘應返還伊上開借款及自104年2
    月10日起至清償日止，按週年利率5％計算之利息，游純銘不
    服提起上訴，經最高法院於106年12月21日以106年度台上字
    第3037號民事裁定駁回其上訴而確定（下稱系爭確定裁判）
    。嗣伊於108年6月25日以系爭確定裁判為執行名義，向原法
    院聲請執行游純銘所有如原判決附表所示之不動產（下稱系
    爭房地），經原法院民事執行處以108年11月13日北院忠108
    司執獲字第64844號函表示：系爭房地「經鑑價後核定之拍
    賣最低價額僅753萬6,800元，不足清償該函文附件所示優先
    債權及執行費用(共計916萬5123元)，顯無拍賣實益」等語
    ，被上訴人始悉游純銘於106年8月29日本院106年度上更㈠字
    第52號敗訴判決後，旋於106年9月27日將系爭房地無償設定
    第二順位普通抵押權1,000萬元（下稱系爭抵押權）予上訴
    人張孝彥(下逕稱其名)，減少游純銘系爭房地之財產價值、
    影響債務清償能力，損及伊債權之公平受償機會。爰依民法
    第244條第1項規定請求撤銷上訴人間系爭抵押權設定行為，
    及依民法第244條第4項規定請求張孝彥應將系爭抵押權登記
    予以塗銷（原審為上訴人敗訴判決，上訴人聲明不服，提起
    上訴）。並答辯聲明：上訴駁回。
二、上訴人則以：張孝彥為宣品貿易有限公司（下稱宣品公司）
    負責人，宣品公司先前主要業務為日常生活用品之批發、零
    售，並無電子、通訊設備及相關零組件電子部門銷售業務之
    經驗，為擴展相關業務，自104年起，游純銘與張孝彥達成
    宣品公司電子部門出資合作協議，由游純銘負責銷售業務，
    張孝彥則負責提供資金。嗣雙方於106年7月1日簽訂出資協
    議書（下稱系爭協議），約定由游純銘提供系爭房地予張孝
    彥設定抵押權，作為上開投資合作之擔保，游純銘因而依約
    於106年9月27日辦理系爭抵押權之設定登記，是系爭抵押權
    設定係為擔保系爭協議，為有償行為，非無償行為。況張孝
    彥已依系爭協議，分別於106年10月18日、106年12月6日、1
    07年5月24日、107年10月19日、108年2月24日持續提供資金
    予游純銘，此部分債權發生於000年0月00日系爭抵押權設定
    之後，應屬有償行為。又游純銘與被上訴人間借款債權經原
    法院104年度訴字第693號判決、本院104年度上字第778號判
    決認定借款債權不成立，於系爭確定裁判前，系爭借款債權
    是否成立仍有疑問，而游純銘於系爭確定裁判前早已與張孝
    彥約定設定抵押權，被上訴人依民法第244條第1項、第4項
    規定請求撤銷上訴人間設定系爭抵押權登記及塗銷登記等，
    顯屬無據，資為抗辯。並上訴聲明：㈠原判決廢棄。㈡被上訴
    人在第一審之訴及假執行之聲請均駁回。
三、本院之判斷：
　㈠上訴人對於被上訴人主張之上開事實，除否認設定系爭抵押
    權為無償之詐害行為外，其餘並無爭執。系爭抵押權係擔保
    特定債權1,000萬元之普通抵押權，有系爭房地土地、建物
    登記簿謄本在卷可稽（見原審卷第43-65頁），復為兩造所
    不爭執。而兩造對於系爭房地擔保特定債權1,000萬元之普
    通抵押權之設定，究係有償行為或無償行為既有爭執，依舉
    證責任原則，自應由主張積極事實有償行為之上訴人負舉證
    證明之責任。經查：
　⒈上訴人雖以登記簿謄本上記載「擔保債權種類及範圍：擔保
    債務人對抵押權人於民國106年7月1日所立投資契約所發生
    之擔保」，及上訴人在106年7月1日簽定之「系爭協議」，
    主張設定系爭抵押權係因游純銘與宣品公司之業務關係，而
    所簽訂之系爭協議，約定由游純銘承擔開發及相關業務工作
    ，並將系爭房地設定抵押權予張孝彥，俾使宣品公司營運風
    險降低，及確保雙方合作之誠意，並非無償行為等情置辯(
    上訴人於原審最初之答辯，見原審卷第99頁末段)。惟查：⑴
    系爭協議係張孝彥與游純銘所簽立，其前言記載「....雙方
    本著互惠互利的原則，就甲乙雙方合作投資開發產品事宜達
    成如下協議，以共同遵守。」（見原審卷第121頁），並於
    第2條約定：「甲、乙雙方同意，由甲方（即張孝彥）負責
    資金；乙方（即游純銘）承擔開發及相關業務工作，所獲得
    利潤扣除相關成本後，各得50%。」；故提供合作投資開發
    產品所需資金為張孝彥依系爭協議應負之責，游純銘則負責
    開發及相關業務工作。準此，張孝彥本於系爭協議之出資義
    務提供金錢，自難認係游純銘對於張孝彥所負之債務；⑵至
    於系爭協議第3條：「由於乙方無法同時提出相對應之資金
    ，因此該資金由甲方暫時提供，待投資獲利再回補後，相關
    利潤分配再另行議定之。」之約定，核係其雙方關於利潤回
    補成本及分潤方式之約定，亦無從認定游純銘有向張孝彥借
    貸金錢之情；⑶又依系爭協議第4條約定：「乙方同時將座落
    於新北市○○區○○路0巷0號6樓之6的房屋，設定於甲方，以示
    共同承擔風險及合作之誠意。」，並未表明系爭抵押權係為
    擔保游純銘對張孝彥所負之何種債務，綜觀系爭協議全文，
    亦無張孝彥對於游純銘享有何債權之約定。再參諸本條約定
    之文義，足知系爭抵押權之設定，僅係為展現游純銘共同承
    擔風險及合作之誠意，並非游純銘對於張孝彥負有何特定債
    務。上訴人於原審亦陳稱游純銘將系爭房地設定系爭抵押權
    予張孝彥，俾降低營運風險及確保雙方合作之誠意等語（見
    原審卷第99頁末4行）。⑷至於上訴人於本院言詞辯論期日始
    辯稱「游純銘算是宣品公司之投資人」、「游純銘拿不出資
    金，故由張孝彥先借錢給游純銘」、「張孝彥借給游純銘之
    金額累積越來越多」云云（見本院卷第257-258頁），惟：
    依系爭協議所載，游純銘係與張孝彥個人合作開發產品，並
    無隻字片語提及宣品公司，難認游純銘有投資宣品公司；又
    依系爭協議之約定，提供所需資金係張孝彥依系爭協議所應
    負之義務，游純銘所負之義務則為承擔開發及相關業務工作
    ，張孝彥提出資金並非將金錢貸與游純銘，已如前述，是上
    訴人上開所辯均與系爭協議之約定不符，且無其他證據相佐
    ，難以憑採。
　⒉上訴人另依其在原審提出之「債權陳報書」(見原審卷第119
    頁)，抗辯游純銘向張孝彥借款507萬4,100元，方設定系爭
    抵押權，系爭抵押權並非無償行為云云；惟查：⑴該「債權
    陳報書」係張孝彥向原法院執行處108年度司執字第64484號
    強制執行事件陳報系爭抵押權之債權額。其上記載「說明：
    本人與游純銘共同投資開發銷售產品，是由游純銘所告知
    及承攬之業務，但由於游純銘資金不足，是以本人承擔資金
    需求。而游純銘提供其位於新北市○○區○○路0巷0號6樓之6的
    房屋設定，以為本人之保障(如附件，即系爭協議)。」等語
    ，核與系爭協議內容相符，上訴人間合作，係由張孝彥承擔
    資金需求，甚為明確，則游純銘自無向張孝彥借貸金錢之必
    要。⑵又張孝彥所陳報之債權為其於104年10月30日至108年2
    月24日期間，基於系爭協議所匯款項及交付之現金，當非游
    純銘向張孝彥之借款，至為明確。⑶且由上訴人所述「協議
    書由上訴人二人簽約，但以宣品公司之名義出貨及採購」、
    「貨款由游純銘收取，再由游純銘結算應付張孝彥之金額」
    之合作模式（見本院卷257-258頁）；再參諸上訴人陳稱其
    二人議定利潤之分配係以該月銷售金額之2%為計算基礎（見
    本院卷第91頁），及游純銘將每月所收取貨款5%之營業稅及
    以上開基礎計算之利潤匯付張孝彥，如上證1-2所示(見本院
    卷第95-137頁)，堪認上訴人係合作開發產品而借用宣品公
    司名義對外銷售，益證張孝彥所交付之金錢乃基於出資之意
    所提供之資金，而非借予游純銘之款項，更遑論二人之間存
    有1,000萬元之債權債務關係存在。
　⒊綜上所述，上訴人既未能舉證106年9月27日設定系爭抵押權
    時，上訴人二人間確有1,000萬元之債權債務關係存在，則
    其抗辯系爭抵押權之設定非屬無償，即難取信。被上訴人主
    張系爭抵押權之設定為無償，應堪採信。
　㈡被上訴人依民法第244條第1項、第4項規定，請求撤銷系爭抵
    押權設定登記之物權行為，並塗銷系爭抵押權登記部分：
  ⒈按債務人所為之無償行為，有害及債權者，債權人得聲請法
    院撤銷之。債權人依第1項或第2項之規定聲請法院撤銷時，
    得並聲請命受益人或轉得人回復原狀。民法第244條第1項、
    第4項分別定有明文。
  ⒉查被上訴人對游純銘之借款債權係發生在101年間，業經系爭
    確定裁判認定在案(見原審卷第23-41頁)，上訴人辯稱：伊
    等設定系爭抵押權時，被上訴人對游純銘之借款債權尚未存
    在云云，核與事實不符，不足憑採。又系爭房地經原法院執
    行處執行時，其鑑價後核定之拍賣最低價額為753萬6,800元
    ，尚不足以清償第一順位最高限額抵押權人第一商業銀行股
    份有限公司陳報之抵押債權398萬7,995元、第二順位抵押權
    人張孝彥陳報之債權507萬4,100元及執行費用，被上訴人聲
    請拍賣顯無拍賣實益等情，有原法院民事執行處108年11月1
    3日北院忠108司執獲字第64844號函在卷可憑（見原法院卷
    第67-68頁）。且游純銘除系爭房地外，亦查無其他財產足
    供清償對於被上訴人之上開債務，則游純銘設定系爭抵押權
    登記予張孝彥之物權行為，顯然對於被上訴人債權之受償有
    所妨害，而有不能受清償或難以清償之虞，應堪認定。是被
    上訴人依民法第244條第1項、第4項之規定，請求撤銷上訴
    人間就系爭房地所為設定系爭抵押權之物權行為，暨請求張
    孝彥塗銷系爭房地之抵押權設定登記，自屬有據。
四、綜上所述，被上訴人依民法第244條第1項、第4項規定，請
    求撤銷上訴人間之系爭抵押權設定登記物權行為，並請求張
    孝彥塗銷系爭抵押權設定登記，為有理由，應予准許。從而
    原審為上訴人敗訴之判決，理由雖有不同，但結論並無二致
    ，仍應予維持。上訴論旨指摘原判決不當，求予廢棄改判，
    為無理由，應駁回上訴。
五、本件事證已臻明確，兩造其餘之攻擊或防禦方法及所用之證
    據，暨上訴人於言詞辯論終結後，具狀表示之意見，經本院
    斟酌後，認為均不足以影響本判決之結果，爰不逐一論列，
    附此敘明。
六、據上論結，本件上訴為無理由，依民事訴訟法第449條第2項
    、第78條，判決如主文。
中　　華　　民　　國　　110 　年　　7 　　月　　7 　　日
              民事第二十二庭
                  審判長法　官  張靜女  
                        法　官  范明達
                        法  官  葉珊谷
正本係照原本作成。
如不服本判決，應於收受送達後20日內向本院提出上訴書狀，其
未表明上訴理由者，應於提出上訴後20日內向本院補提理由書狀
（均須按他造當事人之人數附繕本）上訴時應提出委任律師或具
有律師資格之人之委任狀；委任有律師資格者，另應附具律師資
格證書及釋明委任人與受任人有民事訴訟法第466 條之1第1項但
書或第2項所定關係之釋明文書影本。如委任律師提起上訴者，
應一併繳納上訴審裁判費。
中　　華　　民　　國　　110 　年　　7 　　月　　7 　　日

                        書記官  陳玉敏